ACORDAO-COMPLETO-2509071

ACÓRDÃO 18817/2021 ATA 40/2021 - SEGUNDA CÂMARA

VISTOS, relatados e discutidos estes autos referentes à Tomada de Contas Especial oriunda da conversão de processo de Representação (TC Processo 031.969/2015-1) , que tratou das irregularidades então noticiadas na aplicação dos recursos do Fundo de Manutenção e Desenvolvimento da Educação Básica e de Valorização dos Profissionais da Educação - Fundeb transferidos ao Município de Santa Isabel do Rio Negro/AM, nos exercícios de 2013 e 2014.
ACORDAM os Ministros do Tribunal de Contas da União, reunidos em sessão da 2ª Câmara, ante as razões expostas pelo Relator, em:
9.1. excluir a Câmara de Vereadores do Município de Santa Isabel do Rio Negro/AM do rol de responsáveis desta Tomada de Contas Especial;
9.2. com fundamento nos arts. 1º, inciso I, 16, inciso III, alíneas c e d, 19, caput, e 23, inciso III, da Lei 8.443/1992, julgar irregulares as contas dos Srs. Mariolino Siqueira de Oliveira, Sebastião Ferreira de Moraes, Carlos Eduardo Mota e Francisco Gaspar Gomes, bem como das empresas Raimundo Quirino Calixto - ME, F. de C. Calil - EPP e Imafer Indústria Amazonense de Ferramentaria Ltda. - EPP, e condená-los, na forma adiante indicada, ao pagamento das quantias a seguir especificadas, acrescidas da atualização monetária e dos juros de mora, calculados a partir das datas discriminadas até a efetiva quitação, fixando-lhes o prazo de 15 (quinze) dias, a contar do recebimento da notificação, para que comprovem, perante o Tribunal (art. 214, inciso III, alínea a, do Regimento Interno/TCU) , o recolhimento da dívida ao Fundo de Manutenção e Desenvolvimento da Educação Básica e de Valorização dos Profissionais da Educação - Fundeb do Município de Santa Isabel do Rio Negro/AM, nos termos da legislação em vigor:
9.2.1. Sr. Mariolino Siqueira de Oliveira, ex-Prefeito: 
		VALOR ORIGINAL (R$) 
	DATA DA OCORRÊNCIA

	1.000,00
	22/11/2013

	4.000,00
	17/04/2014

	5.000,00
	23/04/2013

	10.000,00
	03/05/2013

	5.052,50
	10/05/2013

	8.000,00
	06/06/2013

	23.010,00
	02/07/2013

	11.125,38
	11/07/2013

	13.605,90
	08/08/2013

	25.000,00
	13/12/2013

	19.000,00
	13/03/2013

	15.000,00
	28/03/2013

	28.000,00
	15/03/2013

	13.000,00
	09/05/2013

	29.000,00
	03/07/2013

	3.135,00
	10/07/2013

	10.000,00
	18/07/2013

	4.313,00
	28/03/2013

	6.840,00
	10/12/2013

	4.313,00
	28/03/2013

	6.840,00
	10/12/2013

	10.000,00
	19/04/2013

	32.000,00
	02/07/2013

	30.000,00
	12/07/2013

	20.000,00
	17/07/2013

	30.000,00
	06/08/2013

	32.000,00
	19/08/2013

	5.101,50
	04/07/2013

	2.840,00
	08/08/2013

	2.020,00
	08/08/2013

	4.206,00
	12/08/2013

	4.558,10
	09/08/2013

	5.481,50
	06/12/2013

	14.250,00
	26/08/2013

	15.000,00
	29/08/2013

	14.474,96
	30/08/2013

	1.824,00
	22/11/2013

	6.000,00
	29/10/2013

	60.000,00
	13/12/2013

	60.000,00
	28/03/2014

	22.099,85
	08/04/2014

	6.468,60
	24/04/2014

	20.000,00
	28/03/2013

	10.000,00
	18/12/2013

	3.116,00
	10/07/2013

	3.678,88
	26/08/2013

	2.519,45
	10/04/2014

	2.519,45
	16/04/2014

	1.281,74
	04/06/2014

	1.281,74
	04/06/2014

	20.000,00
	11/07/2013

	25.000,00
	07/04/2014

	30.352,30
	20/05/2014

	136.000,00
	23/05/2014

9.2.2. Sr. Mariolino Siqueira de Oliveira, ex-Prefeito, solidariamente com o Sr. Sebastião Ferreira de Moraes, ex-Secretário de Finanças do Município de Santa Isabel do Rio Negro/AM: 
	VALOR ORIGINAL
 (R$) 
	DATA DA OCORRÊNCIA

	10.000,00
	15/03/2013

9.2.3. Sr. Mariolino Siqueira de Oliveira, ex-Prefeito, solidariamente com o Sr. Carlos Eduardo Mota, ex-Secretário de Esportes do Município de Santa Isabel do Rio Negro/AM:
	VALOR ORIGINAL
 (R$) 
	DATA DA OCORRÊNCIA

	22.099,85
	08/04/2014

9.2.4. Sr. Mariolino Siqueira de Oliveira, ex-Prefeito, solidariamente com o Sr. Francisco Gaspar Gomes, ex-Vice-Prefeito do Município de Santa Isabel do Rio Negro/AM:
	VALOR ORIGINAL (R$) 
	DATA DA OCORRÊNCIA

	20.625,00
	06/05/2014

9.2.5. Sr. Mariolino Siqueira de Oliveira, ex-Prefeito, solidariamente com empresa individual Raimundo Quirino Calixto - ME:
	VALOR ORIGINAL (R$) 
	DATA DA OCORRÊNCIA

	14.490,00
	08/01/2014

	27.000,00
	21/02/2014

	30.000,00
	16/05/2014

	18.350,00
	16/05/2014

	29.880,00
	16/05/2014

	40.000,00
	17/11/2014

9.2.6. Sr. Mariolino Siqueira de Oliveira, ex-Prefeito, solidariamente com empresa F. de C. Calil EPP:
	VALOR ORIGINAL
 (R$) 
	DATA DA OCORRÊNCIA

	13.366,00
	22/08/2013

	13.566,00
	17/09/2013

	15.000,00
	23/10/2013

	24.940,00
	27/11/2013

	65.000,00
	13/12/2013

	57.000,00
	30/01/2014

	64.383,20
	07/02/2014

	22.445,28
	11/03/2014

	50.000,00
	04/06/2014

	34.000,00
	06/06/2014

	30.000,00
	10/06/2014

	40.000,00
	1º/07/2014

	56.000,00
	05/08/2014

	60.000,00
	12/08/2014

	90.000,00
	03/12/2014

9.2.7. Sr. Mariolino Siqueira de Oliveira, ex-Prefeito, solidariamente com empresa Imafer Indústria Amazonense de Ferramentaria Ltda. - EPP:
	VALOR ORIGINAL (R$) 
	DATA DA OCORRÊNCIA

	55.088,85
	18/02/2014

	43.621,40
	20/02/2014

	250.121,20
	20/05/2014

	60.000,00
	02/06/2014

	10.000,00
	1º/07/2014

9.3. aplicar, individualmente, aos responsáveis a seguir relacionados a multa prevista no art. 57 da Lei 8.443/1992, nos valores adiante indicados, fixando-lhes o prazo de 15 (quinze) dias, a contar das notificações, para que comprovem, perante o Tribunal (art. 214, inciso III, alínea a, do Regimento Interno/TCU) , o recolhimento da dívida ao Tesouro Nacional, atualizada monetariamente desde a data deste Acórdão até a data do efetivo recolhimento, se for paga após o vencimento, na forma da legislação em vigor: 
	RESPONSÁVEIS 
	VALOR  (R$) 

	Mariolino Siqueira de Oliveira
	300.000,00

	Sebastião Ferreira de Moraes
	3.000,00

	Carlos Eduardo Mota
	5.000,00

	Francisco Gaspar Gomes
	5.000,00

	Empresa individual Raimundo Quirino Calixto - ME
	25.000,00

	Empresa F. de C. Calil EPP
	90.000,00

	Imafer Indústria Amazonense de Ferramentaria Ltda. - EPP
	60.000,00

9.4. autorizar, caso requerido, nos termos do art. 26 da Lei 8.443/1992, o parcelamento das dívidas em até 36 (trinta e seis) parcelas mensais e sucessivas, sobre as quais incidirão os correspondentes acréscimos legais (débito: atualização monetária e juros de mora; multa: atualização monetária) , esclarecendo aos responsáveis que a falta de pagamento de qualquer parcela importará no vencimento antecipado do saldo devedor (art. 217, § 2º, inciso II, do Regimento Interno/TCU) , sem prejuízo das demais medidas legais;   
 9.5. autorizar, desde logo, a cobrança judicial das dívidas a que se referem os subitens anteriores, caso não atendidas as notificações, com base no art. 28, inciso II, da Lei 8.443/1992;
9.6. remeter cópia deste Acórdão à Procuradoria da República no Estado de Amazonas, com fundamento no art. 16, § 3º, da Lei 8.443/1992 e no art. 209, § 7º, do Regimento Interno/TCU.

Tomada de Contas Especial oriunda da conversão de processo de Representação, na fase de exame das alegações de defesa sobre as irregularidades na aplicação dos recursos do Fundo de Manutenção e Desenvolvimento da Educação Básica e de Valorização dos Profissionais da Educação  Fundeb transferidos a munícipio.

Segunda Câmara

Município de Santa Isabel do Rio Negro/AM.

3. Responsáveis: Mariolino Siqueira de Oliveira (XXX.558.512-XX), Sebastião Ferreira de Moraes (XXX.926.862-XX), Carlos Eduardo Mota (XXX.897.402-XX), Francisco Gaspar Gomes (XXX.511.892-XX), Raimundo Quirino Calixto - ME (04.272.860/0001-35), F. de C. Calil - EPP (15.227.295/0001-00), Imafer Indústria Amazonense de Ferramentaria Ltda. - EPP (00.530.313/0001-51) e Câmara de Vereadores do Município de Santa Isabel do Rio Negro/AM (05.543.608/0001-86).

13.1. Ministros presentes: Bruno Dantas (Presidente), Augusto Nardes e Raimundo Carreiro.
13.2. Ministro-Substituto convocado: Marcos Bemquerer Costa (Relator).
13.3. Ministro-Substituto presente: André Luís de Carvalho.

MARCOS BEMQUERER

Cuidam os autos de Tomada de Contas Especial oriunda da conversão de processo de Representação (TC Processo 031.969/2015-1) , formulada pelo Conselho Regional de Contabilidade do Amazonas - CRC/AM sobre possíveis irregularidades na aplicação dos recursos do Fundo de Manutenção e Desenvolvimento da Educação Básica e de Valorização dos Profissionais da Educação - Fundeb transferidos ao Município de Santa Isabel do Rio Negro/AM, nos exercícios de 2013 e 2014.
2.	Por meio do Acórdão 5712/2020-TCU-Segunda Câmara, o Tribunal, além da conversão daqueles autos em processo de TCE, determinou a citação de oito responsáveis identificados pelo dano causado ao Fundeb do Município de Santa Isabel do Rio Negro/AM. 
3.	A seguir, transcrevo parte da instrução elaborada por Auditor Federal de Controle Externo no âmbito da Secretaria de Controle Externo da Educação, da Cultura e do Desporto - SecexEducação, em que constam os fatos historiados, o exame do mérito da matéria e o encaminhamento sugerido para as contas dos responsáveis (peça 64) : 
"HISTÓRICO
2. A presente TCE derivou de Representação formulada pelo Conselho Regional de Contabilidade do Amazonas (CRC/AM) sobre possíveis irregularidades na aplicação de recursos do Fundo de Manutenção e Desenvolvimento da Educação Básica e de Valorização dos Profissionais da Educação (Fundeb) transferidos ao Município de Santa Isabel do Rio Negro/AM, nos exercícios de 2013 e 2014. 
3. No âmbito do processo de Representação (TC Processo 031.969/2015-1) , a unidade instrutiva constatou, com base no extrato bancário da conta do Fundeb do município (peça 27 do referido processo) e em pesquisa na base de dados públicos do Governo Federal, desvio de recursos públicos do mencionado fundo, da ordem de R$ 2 milhões, em favor do ex-Prefeito Mariolino Siqueira de Oliveira, gestor do município à época da ocorrência dos fatos, e de diversas pessoas físicas e jurídicas, em detrimento da correta aplicação dos valores na manutenção e desenvolvimento da educação básica. 
4. Foi possível identificar um total de vinte e três pessoas físicas beneficiárias dos valores sem que houvesse qualquer vínculo contratual ou estatutário dessas pessoas com o município, além do próprio gestor municipal, que recebeu parte dos recursos desviados em sua conta corrente pessoal. Observou-se também a realização de transferências de valores para as contas bancárias de dois ex-secretários municipais (Secretário de Esportes e Secretário de Finanças) e do então vice-Prefeito. Constatou-se, ainda, crédito de recursos em contas correntes da Câmara Municipal de Santa Isabel do Rio Negro/AM e de três empresas. 
5. Naqueles autos, em resposta à diligência deste TCU à Prefeitura de Santa Isabel do Rio Negro/AM para obtenção de justificativas e documentos acerca das despesas incorridas com os recursos do Fundeb de 2013 e 2014, o então Prefeito Municipal, Araildo Mendes do Nascimento (gestão 2017-2020) , afirmou não dispor de documentos relacionados a tais movimentações, eis que 'a gestão anterior foi alvo de mandados de busca e apreensão pelo Ministério Público Estadual, sendo apreendidos diversos documentos, (...) outros simplesmente desapareceram dos arquivos antes e depois da prisão do ex-Prefeito Mariolino Siqueira de Oliveira, havendo fortes indícios de desvio de recursos públicos da Prefeitura de Santa Isabel do Rio Negro' (peça 74 do TC Processo 031.969/2015-1) . 
6. Diante desses elementos, a unidade técnica propôs a conversão daquela representação em TCE com vistas à citação do ex-Prefeito Mariolino Siqueira de Oliveira pelo montante desviado de recursos do Fundeb do município. 
7. Não obstante, no Voto condutor do Acórdão 5712/2020-TCU-Segunda Câmara, o Ministro Relator, ao caracterizar como 'gravíssimo' o quadro fático apurado pela unidade técnica, concernente a retiradas de cerca de R$ 2 milhões da conta municipal do Fundeb desacompanhadas de qualquer documentação apta a legitimá-las, entendeu que, para algumas dessas movimentações, deveriam ser arrolados responsáveis solidários ao ex-Prefeito Mariolino Siqueira de Oliveira. 
8. Nessa linha, apontou que, dada a condição de ocupantes de cargos na administração municipal, não poderia ser afastada a responsabilidade solidária dos gestores Sebastião Ferreira de Moraes, ex-Secretário Municipal de Finanças, Carlos Eduardo Mota, ex-Secretário Municipal de Esportes, e Francisco Gaspar Gomes, então Vice-Prefeito, os quais receberam recursos do Fundeb em suas contas bancárias, respectivamente R$ 10.000,00, R$ 22.099,85, e R$ 20.625,00 (itens 9.2.1.2, 9.2.1.3 e 9.2.1.4 do Acórdão 5712/2020-TCU-Segunda Câmara) .
9. Também a Câmara de Vereadores do município, que recebeu em sua conta bancária, sem qualquer amparo legal, transferência eletrônica de R$ 136.000,00 com recursos do Fundeb, deveria responder por esse montante solidariamente com o ex-Prefeito Mariolino Siqueira de Oliveira (item 9.2.1.8 do Acórdão 5712/2020-TCU-Segunda Câmara) .
10. Por fim, as três pessoas jurídicas favorecidas com recursos do Fundeb em suas contas bancárias, quais sejam, Raimundo Quirino Calixto - ME (R$ 159.720,00) , F. de C. Calil - EPP (R$ 635.700,48) e Imafer Indústria Amazonense de Ferramentaria Ltda. - EPP (R$ 418.831,45) , diante da falta de documentos comprobatórios da legalidade dessas transferências, também deveriam responder solidariamente com o ex-Prefeito Mariolino Siqueira de Oliveira por tais quantias. 
11. Desse modo, consoante o art. 47 da Lei 8.443/1992, deu-se a constituição do presente processo, definindo-se as responsabilidades e ordenando-se a citação dos responsáveis, com fundamento no art. 12, incisos I e II, da Lei 8.443/1992 c/c o art. 202, incisos I e II, do Regimento Interno/TCU, na forma determinada no item 9.2 do Acórdão 5712/2020-TCU-Segunda Câmara, pelas quantias ali discriminadas (ver item 1, acima) , em face das transferências efetuadas com recursos do Fundeb, caracterizadas como desvio de recursos do fundo em favor de pessoas físicas e jurídicas, em detrimento da correta aplicação dos valores na manutenção e desenvolvimento da educação básica. 
EXAME TÉCNICO
12. Em cumprimento ao subitem 9.2 do Acórdão 5712/2020-TCU-Segunda Câmara, foram promovidas as citações dos seguintes responsáveis para que apresentassem alegações de defesa ou recolhessem os débitos de suas responsabilidades aos cofres do Fundeb do município: 
12.1. Mariolino Siqueira de Oliveira (CPF XXX.558.512-XX, ex-Prefeito) , mediante o Ofício 30371/2020-TCU/Seproc (peça 61) , datado de 18/6/2020, recebido em 29/6/2020 (peça 16) ; 
12.2. Sebastião Ferreira de Moraes (CPF XXX.926.862-XX, ex-Secretário de Finanças) , mediante o Ofício 68027/2020-TCU/Seproc (peça 16) , datado de 7/12/2020, recebido em 19/1/2021 (peça 63) ; 
12.3. Carlos Eduardo Mota (CPF XXX.897.402-XX, ex-Secretário de Esportes) , mediante o Ofício 30376/2020-TCU/Seproc (peça 8) , datado de 18/6/2020, recebido em 6/7/2020 (peça 21) ; 
12.4. Francisco Gaspar Gomes (CPF XXX.511.892-XX, ex-Vice-Prefeito) , mediante o Ofício 30377/2020-TCU/Seproc (peça 9) , datado de 18/6/2020, recebido em 7/7/2020 (peça 23) ; 
12.5. Raimundo Quirino Calixto - ME (CNPJ 04.272.860/0001-35) , mediante os Ofícios 30378/2020-TCU/Seproc e 48703/2020-TCU/Seproc (peças 10 e 26) , datados de 18/6/2020 e 10/9/2020 e recebidos em 6/7/2020 e 7/12/2020, respectivamente (peças 44 e 59) ; 
12.6. F. de C. Calil - EPP (CNPJ 15.227.295/0001-00) , mediante o Ofício 48706/2020-TCU/Seproc (peça 29) , datado de 10/9/2020, recebido em 28/9/2020 (peça 38) ; além disso, o responsável foi citado mediante o Edital 1967/2020-TCU/Seproc, de 7/12/2020 (peças 54 e 57) ; 
12.7. Imafer Indústria Amazonense de Ferramentaria Ltda. - EPP (CNPJ 00.530.313/0001-51) , mediante os Ofícios 48708/2020-TCU/Seproc e 48711/2020-TCU/Seproc (peças 31 e 34) , ambos datados de 10/9/2020 e recebidos em 30/9/2020 (peças 40 e 41) ; além disso, o responsável foi citado mediante o Edital 1968/2020-TCU/Seproc, de 7/12/2020 (peças 55 e 56) ; 
12.8. Câmara de Vereadores do Município de Santa Isabel do Rio Negro/AM (CNPJ 05.543.608-86) , mediante o Ofício 30381/2020-TCU/Seproc (peça 13) , datado de 18/6/2020, recebido em 6/7/2020 (peça 22) . 
13. Apesar de os responsáveis Mariolino Siqueira de Oliveira, Sebastião Ferreira de Moraes, Carlos Eduardo Mota, Francisco Gaspar Gomes, F. de C. Calil - EPP, Imafer Indústria Amazonense de Ferramentaria Ltda. - EPP e Câmara de Vereadores do Município de Santa Isabel do Rio Negro/AM terem tomado ciência dos expedientes que lhes foram encaminhados, conforme atestam os avisos de recebimento (ARs) anotados no item 12, acima, não atenderam a citação e não se manifestaram quanto às irregularidades apontadas. Destaque-se que as pessoas jurídicas F. de C. Calil - EPP e Imafer Indústria Amazonense de Ferramentaria Ltda. - EPP ainda foram citados por via editalícia, mas não apresentaram defesa.
14. Transcorrido o prazo regimental fixado e mantendo-se inertes esses responsáveis, impõe-se que sejam considerados revéis, dando-se prosseguimento ao processo, de acordo com o art. 12, § 3º, da Lei 8.443/1992. 
Alegações de defesa de Raimundo Quirino Calixto - ME
15. A pessoa jurídica Raimundo Quirino Calixto - ME, por meio de advogado devidamente constituído, apresentou alegações de defesa, conforme peça 51. 
Argumentos 
16. O defendente alega que os valores recebidos se referem à alienação de imóvel de propriedade do responsável ao Município de Santa Isabel do Rio Negro/AM, para a construção na localidade de um 'polo residencial para os estudantes do munícipio'.
17. Aduz que a venda foi feita com observância dos trâmites legais que regem a legislação civil e que o vendedor a realizou de boa-fé, cabendo-lhe analisar os documentos e a essência procedimental de uma compra e venda, mas não questionar a finalidade, o motivo e a origem dos valores envolvidos, em especial o fato de os recursos usados na compra do imóvel provirem do Fundeb, circunstância que não tem a ver com as condições gerais e específicas da transação. Menciona a existência de instrumento particular de compra e venda referente à transação (juntado à peça 50) ; que a boa-fé do responsável está caracterizada, já que não teve ciência da presença de vício no contrato firmado; e que 'a forma como é ou deve ser adquirido [o imóvel] não compete ao vendedor, mas sim a quem realiza a compra'. 
18. Ao final, conclui que 'sobre o requerido não deve pesar o ônus de uma irresponsabilidade, pois não agiu nem com dolo e nem com culpa, não há erro grosseiro ou qualquer outra evidência que possibilite a interpretação ampliativa de uma responsabilidade' e que 'no caso vertente, não se evidencia qualquer má-fé, logo, sobre o requerido não deve recair o ônus de qualquer ressarcimento'. 
Análise 
19. Nos termos dos arts. 4º e 5º da Lei 8.443/1992, o TCU tem jurisdição própria e privativa sobre as pessoas e matérias sujeitas à sua competência, abrangendo todos os responsáveis pela aplicação de recursos federais. Já o § 2° do art. 16 da mesma lei determina que deve o Tribunal, ao julgar irregulares as contas, fixar a responsabilidade solidária do agente público que praticou o ato irregular e do terceiro que, como contratante ou parte interessada na prática do mesmo ato, de qualquer modo haja concorrido para o cometimento do dano apurado. 
20. Conforme se extrai dos autos, o responsável Raimundo Quirino Calixto - ME foi beneficiário, mediante transferências bancárias, de recursos provenientes do Fundeb do Município de Santa Isabel do Rio Negro/AM, no valor total de R$ 159.720,00, sem que haja qualquer documentação apta a legitimar tais movimentações financeiras, concorrendo, assim, para a consumação do débito. Resta claro, portanto, que a empresa é o terceiro mencionado no § 2º do artigo 16 da Lei 8.443/1992, ficando também devidamente caracterizados a conduta irregular e o nexo causal dessa com o prejuízo aos cofres do Fundeb municipal. 
21. Cabível, desse modo, a imputação de responsabilidade solidária da empresa pelos danos causados ao erário na aplicação desses recursos, sem prejuízo de haver condenação ao pagamento de multa do art. 57 da Lei 8.443/1992, conforme jurisprudência consolidada (Acórdão 2262/2015-TCU-Plenário, rel. Min. Benjamin Zymler; 2.781/2015-1ª Câmara, rel. Min. José Múcio Monteiro; 3.099/2015-1ª Câmara, rel. Min. José Múcio Monteiro, 3.433/2015-1ª Câmara, rel. Min. José Múcio Monteiro; 6.412/2015-2ª Câmara, rel. Min. Subst. Marcos Bemquerer Costa;  8.670/2015-2ª Câmara, rel. Min. Ana Arraes; 8.922/2015-2ª Câmara, rel. Min. Subst. Marcos Bemquerer Costa; 106/2018-Plenário, rel. Min. José Mucio Monteiro,  e 14.913/2018-1ª Câmara, rel. Min. Benjamim Zymler) .
22. Nas suas alegações de defesa, o responsável tenta demonstrar, por meio do documento à peça 50, denominado 'Contrato Particular Compra e Venda de um Imóvel', que o montante recebido refere-se a pagamento pela alienação de imóvel de sua propriedade à prefeitura, destacando que a transação foi feita com observância dos trâmites legais e que o recebimento dos valores deu-se sob o manto da boa-fé, eis que não caberia ao vendedor questionar a finalidade, o motivo e a origem dos recursos empregados na operação. 
23. O documento apresentado, no entanto, consistente de um suposto contrato particular de compra e venda de imóvel situado no Município de São Gabriel da Cachoeira/AM, no valor de R$ 180.000,00, tendo como vendedor o Sr. Raimundo Quirino Calixto e como comprador a Prefeitura Municipal de Santa Isabel do Rio Negro, representada pelo Sr. Mariolino Siqueira de Oliveira, não serve à comprovação da regularidade da movimentação dos valores.
24. Diferentemente do alegado pelo defendente, a suposta transação não obedeceu aos trâmites legais para a compra e venda de imóveis, deixando de atender pressupostos elementares, relacionados tanto ao direito civil como ao direito administrativo, de validade da operação. 
25. O suposto contrato de compra e venda de imóvel trata-se, a rigor, de um mero expediente firmado em papel sem timbre da prefeitura por pessoas relacionadas ao desvio de recursos questionado, sem assinaturas de testemunhas e firmas reconhecidas em cartório e sem menção a alguma autorização legislativa ou processo administrativo que pudessem amparar a aquisição do imóvel pela prefeitura, nos quais teriam de constar os fundamentos para a definição de preço, finalidade da aquisição, singularidade do imóvel, em caso de aquisição por dispensa de licitação, e fonte de recursos, entre outros requisitos imprescindíveis ao atendimento dos princípios constitucionais inerentes aos atos da Administração Pública, quais sejam, legalidade, impessoalidade, moralidade, publicidade e eficiência.
26. Veja-se que o imóvel objeto do contrato situa-se no Município de São Gabriel da Cachoeira/AM, e não em Santa Isabel do Rio Negro/AM, município suposto comprador - e vítima do desvio dos recursos -, situação excepcional que torna ainda mais evidente a necessidade de um processo formal de aquisição (autorização legislativa ou processo administrativo) , que servisse para explanar de forma clara e precisa o projeto a ser desenvolvido na propriedade, não bastando para isso a mera alegação do defendente, sem qualquer prova, de que o imóvel teria sido adquirido para servir de 'polo residencial para os estudantes do município comprador'  e 'Casa dos Estudantes do Município de Santa Isabel do Rio Negro' (peça 51, p. 2) . 
27. Também não foi apresentada a escritura pública da alienação, que, nos termos do art. 108 do Código Civil de 2002, é essencial à validade dos negócios jurídicos que visem a transferência de direitos reais sobre imóveis de valor superior a trinta vezes o maior salário mínimo vigente no País, tampouco foi trazida documentação comprobatória do registro do instrumento de compra e venda no Cartório de Registro de Imóveis, para fins de demonstração da efetiva transferência do bem imóvel ao município, nos termos do art. 1245 do Código Civil de 2002. 
28. Enfim, o documento apresentado tem feição de um contrato de gaveta firmado em nome da prefeitura, desprovido de qualquer publicidade e totalmente alheio às normas tanto de direito civil como de direto público que regem a compra e venda de imóvel, com aparente finalidade de dar ares de legalidade ao desvio de recursos no qual estão envolvidos os dois signatários, valendo registrar que, conquanto as transferências tenham sido destinadas à pessoa jurídica Raimundo Quirino Calixto-ME, o contrato está assinado pelo Sr. Raimundo Quirino Calixto (pessoa física) .
29. Evidente que, diante da total inobservância dos requisitos legais para a formalização da operação, não há que se conferir alguma eficácia jurídica a referido instrumento para fins de comprovação da regularidade das transferências de recursos do Fundeb aqui tratadas e descaracterização do desvio de valores apurado. 
30. Nesse contexto, tampouco há que se falar em boa-fé do responsável por desconhecimento da finalidade e da origem dos recursos recebidos, eis que, como se viu, os elementos a demonstrar as desconformidades da transação, que não se resumem a esses aspectos do direito administrativo, revelam afronta a deveres de veracidade e integridade inerentes à caracterização da boa-fé de um negócio jurídico. 
31. Sendo assim, rejeitam-se as alegações de defesa do responsável.
Responsabilidade dos demais citados 
32. Conforme já mencionado no item 13 desta instrução, o ex-Prefeito Mariolino Siqueira de Oliveira e os responsáveis Sebastião Ferreira de Moraes, Carlos Eduardo Mota, Francisco Gaspar Gomes, F. de C. Calil - EPP, Imafer Indústria Amazonense de Ferramentaria Ltda. - EPP e Câmara de Vereadores do Município de Santa Isabel do Rio Negro/AM devem ser considerados revéis, dando-se prosseguimento ao processo, de acordo com o art. 12, § 3º, da Lei 8.443/1992, valendo lembrar, de todo modo, que, consoante jurisprudência do TCU, a revelia não conduz à presunção de verdadeiras todas as imputações levantadas, sendo necessária a caracterização da conduta, do nexo de causalidade e da culpabilidade (Acórdão 4704/2014-TCU-Primeira Câmara, relator Min. Bruno Dantas; 2369/2013-Plenário, relator Min. Benjamin Zymler; 2070/2015-Plenário, relator Min. Vital do Rêgo) . 
33. Quanto a isso, verifica-se que, na condição de gestor de Santa Isabel do Rio Negro/MA, o ex-prefeito Mariolino Siqueira de Oliveira foi o responsável direto pela transferência dos valores questionados nestes autos, caracterizadas como desvio de recursos dos cofres do Fundeb municipal, eis que não foi possível associar tais movimentações com documentação apta a legitimá-las, circunstância essa que, por outro lado, fundamentou a responsabilização das pessoas físicas e jurídicas beneficiárias das transferências, dentre os quais o próprio gestor, frise-se. 
34. As alegações apresentadas por Raimundo Quirino Calixto - ME, por sua vez, não vieram em proveito dos citados revéis, motivo pelos quais remanescem as suas responsabilidades pelos débitos que lhes foram imputados. 
CONCLUSÃO
35. Promovida a citação determinada no item 9.2 do Acórdão 5712/2020-TCU-Segunda Câmara, as alegações de defesa trazidas por Raimundo Quirino Calixto - ME foram analisadas conforme itens 16 a 31 desta instrução. 
36. Em face das análises realizadas, propõe-se rejeitar as alegações de defesa desse responsável, uma vez que não foram suficientes para sanear a irregularidade a ele atribuída, na condição de beneficiário de recursos desviados dos cofres do Fundeb do Município de Santa Isabel do Rio Negro/AM, tampouco serviram para afastar os débitos imputados. Ademais, não foram identificados elementos que demonstrem a ocorrência de boa-fé na conduta desse responsável ou de excludentes de culpabilidade. Desse modo, suas contas devem, desde logo, ser julgadas irregulares, nos termos do art. 202, § 6ª, do Regimento Interno do TCU, procedendo-se à sua condenação em débito e à aplicação da multa prevista no art. 57 da Lei 8.443/1992. 
37. Diante da revelia dos demais citados e da confirmação de suas responsabilidades, e uma vez que as alegações de defesa apresentadas por Raimundo Quirino Calixto - ME não vieram em seus proveitos, e, ainda, inexistindo nos autos elementos que permitam concluir pela ocorrência de boa-fé ou de outros excludentes de culpabilidade em suas condutas, propõe-se que sejam julgadas irregulares as contas desses responsáveis, com as suas condenações em débito, bem como que lhes sejam aplicadas a multa prevista no art. 57 da Lei 8.443/1992. 
38. Especificamente com relação à Câmara de Vereadores do município, cuja condição de pessoa jurídica de direito público interno abriria a possibilidade de concessão de novo e improrrogável prazo para o recolhimento do valor devido, sem incidência de juros de mora, em face da impossibilidade de aferição da boa-fé, vale anotar que o TCU não tem concedido esse novo prazo nos casos de revelia, ainda que se trate de ente público, como se pode observar nos Acórdão 507/2016-TCU-Segunda Câmara (rel. Ministro Raimundo Carreiro) , 5053/2016-1ª Câmara (rel. Ministro José Múcio Monteiro) , 2465/2014-Plenário (Rel. Ministro  Substituto Marcos Bemquerer Costa) , entre outras decisões. Em sendo assim, cabe, de pronto, o posicionamento definitivo também quanto ao mérito das suas contas, dispensando-se, no entanto, em função da sua natureza jurídica, a aplicação de multa. 
PROPOSTA DE ENCAMINHAMENTO
39. Diante do exposto, submetemos os autos à consideração superior, propondo ao Tribunal: 
	a) considerar revéis, para todos os efeitos, com fundamento no art. 12, § 3º, da Lei 8.443/1992, o Sr. Mariolino Siqueira de Oliveira, o Sr. Sebastião Ferreira de Moraes, o Sr. Carlos Eduardo Mota, Francisco Gaspar Gomes - EPP, F. de C. Calil -EPP, Imafer Indústria Amazonense de Ferramentaria Ltda. - EPP e Câmara de Vereadores do Município de Santa Isabel do Rio Negro/AM; 
	b) rejeitar as alegações de defesa apresentadas por Raimundo Quirino Calixto - ME;
	c) com fundamento nos arts. 1º, inciso I, 16, inciso III, alíneas "c" e "d", e § 2º, da Lei 8.443/1992 c/c os arts. 19 e 23, inciso III, da mesma Lei, e com arts. 1º, inciso I, 209, incisos III e IV, e § 5º, 210 e 214, inciso III, do Regimento Interno, que sejam julgadas irregulares as contas dos responsáveis a seguir indicados, condenando-os ao pagamento das quantias especificadas, com a fixação do prazo de quinze dias, a contar das suas notificações, para comprovarem, perante o Tribunal (art. 214, inciso III, alínea "a", do Regimento Interno) , o recolhimento da dívida aos cofres do Fundeb do Município de Santa Isabel do Rio Negro/AM, atualizada monetariamente e acrescida dos juros de mora, calculados a partir da data discriminada, até a do recolhimento, na forma prevista na legislação em vigor: 
	c.1) Sr. Mariolino Siqueira de Oliveira (CPF XXX.558.512-XX) , ex-Prefeito: 
		VALOR ORIGINAL (R$) 
	DATA DA OCORRÊNCIA

	1.000,00
	22/11/2013

	4.000,00
	17/4/2014

	5.000,00
	23/4/2013

	10.000,00
	3/5/2013

	5.052,50
	10/5/2013

	8.000,00
	6/6/2013

	23.010,00
	2/7/2013

	11.125,38
	11/7/2013

	13.605,90
	8/8/2013

	25.000,00
	13/12/2013

	19.000,00
	13/3/2013

	15.000,00
	28/3/2013

	28.000,00
	15/3/2013

	13.000,00
	9/5/2013

	29.000,00
	3/7/2013

	3.135,00
	10/7/2013

	10.000,00
	18/7/2013

	4.313,00
	28/3/2013

	6.840,00
	10/12/2013

	4.313,00
	28/3/2013

	6.840,00
	10/12/2013

	10.000,00
	19/4/2013

	32.000,00
	2/7/2013

	30.000,00
	12/7/2013

	20.000,00
	17/7/2013

	30.000,00
	6/8/2013

	32.000,00
	19/8/2013

	5.101,50
	4/7/2013

	2.840,00
	8/8/2013

	2.020,00
	8/8/2013

	4.206,00
	12/8/2013

	4.558,10
	9/8/2013

	5.481,50
	6/12/2013

	14.250,00
	26/8/2013

	15.000,00
	29/8/2013

	14.474,96
	30/8/2013

	1.824,00
	22/11/2013

	6.000,00
	29/10/2013

	60.000,00
	13/12/2013

	60.000,00
	28/3/2014

	6.468,60
	24/4/2014

	20.000,00
	28/3/2013

	10.000,00
	18/12/2013

	3.116,00
	10/7/2013

	3.678,88
	26//2013

	2.519,45
	10/4/2014

	2.519,45
	16/4/2014

	1.281,74
	4/6/2014

	1.281,74
	4/6/2014

	20.000,00
	11/7/2013

	25.000,00
	7/4/2014

	30.352,30
	20/5/2014

Valor atualizado até 7/6/2021: R$ 1.127.794,03 
c.2) Sr. Mariolino Siqueira de Oliveira (CPF XXX.558.512-XX) , ex-Prefeito, solidariamente com o Sr. Sebastião Ferreira de Moraes (CPF XXX.926.862-XX) , ex-Secretário de Finanças do Município de Santa Isabel do Rio Negro/AM: 
	VALOR ORIGINAL (R$) 
	DATA DA OCORRÊNCIA

	10.000,00
	15/3/2013

Valor atualizado até 7/6/2021: R$ 15.575,00 (peça 65) 
c.3) Sr. Mariolino Siqueira de Oliveira (CPF XXX.558.512-XX) , ex-Prefeito, solidariamente com o Sr. Carlos Eduardo Mota (CPF XXX.897.402-XX) , ex-Secretário de Esportes do Município de Santa Isabel do Rio Negro/AM: 
	VALOR ORIGINAL (R$) 
	DATA DA OCORRÊNCIA

	22.099,85
	8/4/2014

Valor atualizado até 7/6/2021: R$ 32.270,20
c.4) Sr. Mariolino Siqueira de Oliveira (CPF XXX.558.512-XX) , ex-Prefeito, solidariamente com o Sr. Francisco Gaspar Gomes (CPF XXX.511.892-XX) , ex-Vice-Prefeito do Município de Santa Isabel do Rio Negro/AM: 
	VALOR ORIGINAL (R$) 
	DATA DA OCORRÊNCIA

	20.625,00
	6/5/2014

Valor atualizado até 28/3/2019: R$ 29.916,56 
c.5) Sr. Mariolino Siqueira de Oliveira (CPF XXX.558.512-XX) , ex-Prefeito, solidariamente com a empresa individual Raimundo Quirino Calixto - ME (CNPJ 04.272.860/0001-35) : 
	VALOR ORIGINAL (R$) 
	DATA DA OCORRÊNCIA

	 14.490,00
	8/1/2014

	27.000,00
	21/2/2014

	30.000,00
	16/5/2014

	18.350,00
	16/5/2014

	29.880,00
	16/5/2014

	40.000,00
	17/11/2014

Valor atualizado até 7/6/2021: R$ 231.958,28 
c.6) Sr. Mariolino Siqueira de Oliveira (CPF XXX.558.512-XX) , ex-Prefeito, solidariamente com a empresa F. de C. Calil - EPP (CNPJ 15.227.295/0001-00) : 
	VALOR ORIGINAL (R$) 
	DATA DA OCORRÊNCIA

	13.366,00
	22/8/2013

	13.566,00
	17/9/2013

	15.000,00
	23/10/2013

	24.940,00
	27/11/2013

	65.000,00
	13/12/2013

	57.000,00
	30/1/2014

	64.383,20
	7/2/2014

	22.445,28
	11/3/2014

	50.000,00
	4/6/2014

	34.000,00
	6/6/2014

	30.000,00
	10/6/2014

	40.000,00
	1º/7/2014

	56.000,00
	5/8/2014

	60.000,00
	12/8/2014

	90.000,00
	3/12/2014

Valor atualizado até 7/6/2021: R$ 929.421,66 
c.7) Sr. Mariolino Siqueira de Oliveira (CPF XXX.558.512-XX) , ex-Prefeito, solidariamente com a empresa Imafer Indústria Amazonense de Ferramentaria Ltda. - EPP (CNPJ 00.530.313/0001-51) : 
	VALOR ORIGINAL (R$) 
	DATA DA OCORRÊNCIA

	55.088,85
	18/2/2014

	43.621,40
	20/2/2014

	250.121,20
	20/5/2014

	60.000,00
	2/6/2014

	10.000,00
	1º/7/2014

Valor atualizado até 7/6/2021: R$ 610.283,22 
c.8) Sr. Mariolino Siqueira de Oliveira (CPF XXX.558.512-XX) , ex-Prefeito, solidariamente com a Câmara de Vereadores do Município de Santa Isabel do Rio Negro/AM (CNPJ 05.543.608/0001-86) : 
	VALOR ORIGINAL (R$) 
	DATA DA OCORRÊNCIA

	136.000,00
	23/5/2014

Valor atualizado até 7/6/2021: R$ 197.268,00 
	d) aplicar ao Sr. Mariolino Siqueira de Oliveira (CPF XXX.558.512-XX) , ao Sr. Sebastião Ferreira de Moraes CPF XXX.926.862-XX, ao Sr. Carlos Eduardo Mota (CPF XXX.897.402-XX) , Francisco Gaspar Gomes (CPF XXX.511.892-XX) , Raimundo Quirino Calixto - ME (CNPJ 04.272.860/0001-35) , F. de C. Calil -EPP (CNPJ 15.227.295/0001-00) e Imafer Indústria Amazonense de Ferramentaria Ltda. - EPP (CNPJ 00.530.313/0001-51) , individualmente, a multa prevista no art. 57 da Lei 8.443/1992 c/c o art. 267 do Regimento Interno, com a fixação do prazo de quinze dias, a contar das notificações, para comprovarem, perante o Tribunal (art. 214, inciso III, alínea 'a', do Regimento Interno) , o recolhimento da dívida aos cofres do Tesouro Nacional, atualizada monetariamente desde a data do acórdão até a do efetivo recolhimento, se for paga após o vencimento, na forma da legislação em vigor; 
	e) autorizar, desde logo, nos termos do art. 28, inciso II, da Lei 8.443/1992, a cobrança judicial das dívidas, caso não atendidas as notificações; e
	f) encaminhar cópia da decisão que vier a ser proferida ao Procurador-Chefe da Procuradoria da República no Estado do Amazonas, nos termos do § 3º do art. 16 da Lei 8.443/1992 c/c o § 7º do art. 209 do Regimento Interno do TCU, para adoção das medidas cabíveis, comunicando-lhe que o relatório e o voto que a fundamentarem podem ser acessados por meio do endereço eletrônico www.tcu.gov.br/acordaos e que, caso haja interesse, o Tribunal pode enviar-lhe cópia desses documentos sem qualquer custo; 
	g) informar do acórdão que vier a ser proferido ao Ministério da Educação, FNDE, Tribunal de Contas do Estado do Amazonas (TCE/AM) e Prefeitura de Santa Isabel do Rio Negro/AM, destacando que o relatório e o voto que a fundamentam podem ser acessados por meio do endereço eletrônico www.tcu.gov.br/acordãos."
4.	O Diretor e o Secretário da SecexEducação concordaram com o encaminhamento formulado na instrução do AUFC, reproduzida no item anterior (peças 65 e 66) . 
5.	 O Ministério Público junto ao TCU, representado pelo Procurador Sérgio Ricardo Costa Caribé manifestou-se de acordo com a proposta da unidade técnica, divergindo apenas com relação ao desfecho referente à Câmara de Vereadores do Município de Santa Isabel do Rio Negro/AM, para a qual defendeu a concessão de novo e improrrogável prazo para o recolhimento do débito apurado. Eis o excerto do parecer do Parquet em que fundamentou a sua posição (peça 67) : 
 "8. Divirjo apenas quanto à proposta de não fixar novo e improrrogável prazo para a Câmara de Vereadores proceder ao recolhimento do débito que lhe é imposto. Não obstante a jurisprudência mencionada pela SecexEducação, há também precedentes adotando tal medida mesmo em caso de revelia da pessoa jurídica, a exemplo do Acórdão 8065/2021-TCU-Segunda Câmara e do Acórdão 5141/2021-TCU-Segunda Câmara.
9. Diante do exposto, este membro do Ministério Público de Contas manifesta-se de acordo com o encaminhamento sugerido, acrescido do reparo acima cogitado." (peça 67) . 
	É o Relatório.

Alexander Simonette Pereira, OAB/AM 6.139.

Procurador Sérgio Ricardo Costa Caribé.

TOMADA DE CONTAS ESPECIAL ORIUNDA DA CONVERSÃO DE PROCESSO DE REPRESENTAÇÃO. RECURSOS PÚBLICOS DO FUNDO DE MANUTENÇÃO E DESENVOLVIMENTO DA EDUCAÇÃO BÁSICA E DE VALORIZAÇÃO DOS PROFISSIONAIS DA EDUCAÇÃO - FUNDEB. TRANSFERÊNCIAS DE VALORES DA CONTA MUNICIPAL DO FUNDEB PARA A CONTA DE PESSOAS FÍSICAS, JURÍDICAS E PARA CÂMARA DE VEREADORES, SEM A DEVIDA DOCUMENTAÇÃO QUE LEGITIMASSE OS REPASSES PARA TERCEIROS. INSUFICIÊNCIA DAS ALEGAÇÕES DE DEFESA DE UM RESPONSÁVEL PARA AFASTAR A IRREGULARIDADE. REVELIA DOS DEMAIS RESPONSÁVEIS. CONFIGURAÇÃO DE DESVIO DE RECURSOS PÚBLICOS DO FUNDEB. EXCLUSÃO DA CÂMARA DE VEREADORES DO ROL DE RESPONSÁVEIS. CONTAS IRREGULARES, COM DÉBITO E MULTA PROPORCIONAL AO DANO.

TOMADA DE CONTAS ESPECIAL (TCE)

Secretaria de Controle Externo da Educação, da Cultura e do Desporto - SecexEducação.

Trago à apreciação deste Colegiado Tomada de Contas Especial oriunda da conversão de processo de Representação (TC Processo 031.969/2015-1) , que tratou das irregularidades noticiadas na aplicação dos recursos do Fundo de Manutenção e Desenvolvimento da Educação Básica e de Valorização dos Profissionais da Educação - Fundeb transferidos ao Município de Santa Isabel do Rio Negro/AM, nos exercícios de 2013 e 2014.
2.	 As apurações conduziram à constatação de transferência irregular a pessoas físicas e jurídicas, bem como para a câmara municipal de vereadores  (e/ou recebimento indevido dos valores repassados para as contas bancárias de terceiros) de recursos do Fundeb, configurando desvio de recursos públicos destinados à manutenção e ao desenvolvimento da educação básica, em descumprimento às disposições dos arts. 211, §§2º e 3º, da Constituição Federal; 70 e 71 da Lei 9.394/1996; e 23 da Lei 11.494/2007, vigente à época.
3.	Assim, por meio do Acórdão 5712/2020-TCU-Segunda Câmara, o Tribunal, além da conversão daqueles autos em processo de TCE, determinou a citação, ora individual, ora solidária, conforme a atuação de cada um dos oito responsáveis identificados, para que apresentassem as alegações de defesa sobre a irregularidade apontada e/ou recolhessem o valor do dano causado ao Fundeb do Município de Santa Isabel do Rio Negro/AM.
4.	Em cumprimento ao decisum, a Secretaria de Controle Externo da Educação, da Cultura e do Desporto - SecexEducação promoveu a citação do Sr. Mariolino Siqueira de Oliveira, ex-Prefeito, de forma individual, para recolher o montante original do débito apurado em R$ 743.308,85, e, solidariamente com os seguintes responsáveis, para restituir os valores do débito adiante indicados:
	4.1. Sr. Sebastião Ferreira de Moraes, ex-Secretário Municipal de Finanças, R$ 10.000,00;
	4.2. Sr. Carlos Eduardo da Mota, ex-Secretário Municipal de Esportes, R$ 22.099,85;
	4.3. Sr. Francisco Gaspar Gomes, então Vice Prefeito, R$ 20.625,00;
	4.4. empresa individual Raimundo Quirino Calixto - ME, R$ 159.720,00; 
	4.5. empresa F. de C. Calil - EPP, R$ 635.700,48;
	4.6. empresa Imafer Indústria Amazonense de Ferramentaria Ltda. - EPP, R$ 418.831,45;
	4.7. Câmara de Vereadores do Município de Santa Isabel do Rio Negro/AM, R$ 136.000,00. 
5.	Com exceção da empresa Raimundo Quirino Calixto - ME, que ofereceu alegações de defesa à peça 51, os demais responsáveis deixaram de atender aos termos das citações que lhes foram encaminhadas. Tal situação caracteriza a revelia deles, nos termos do art. 12, § 3º, da Lei 8.443/1992, podendo o Tribunal dar prosseguimento ao processo. 
6.	A unidade técnica, após refutar a defesa da empresa Raimundo Quirino Calixto - ME, em síntese, propôs ao Tribunal: i) julgar irregulares, com fundamento no art. 16, inciso III, alíneas c e d, da Lei 8.443/1992, as contas dos oito responsáveis arrolados nos autos, e condená-los, na forma indicada, ao pagamento do débito calculado; e ii) aplicar individualmente a multa prevista no art. 57 da Lei 8.443/1992 aos responsáveis, exceto à Câmara de Vereadores de Santa Isabel do Rio Negro/AM.
7.	 O Ministério Público junto ao TCU concordou parcialmente com o encaminhamento sugerido pela unidade instrutiva, manifestando-se pela concessão de novo e improrrogável prazo para a Câmara de Vereadores de Santa Isabel do Rio Negro/AM. 
8.	Exceto com relação à Câmara de Vereadores, para a qual apresentarei desfecho distinto ao oferecido pela SecexEducação, acolho, desde logo, a proposta da referida unidade no sentido de julgar irregulares as contas dos demais responsáveis arrolados e de aplicar-lhes a multa proporcional ao dano causado ao Fundeb municipal. 
9.	A aludida unidade técnica, nos autos do TC Processo 031.969/2015-1, que deu origem a esta TCE, realizou rastreamento da movimentação financeira da conta bancária do Fundeb do Município de Santa Isabel do Rio Negro/AM e constatou desvio de recursos públicos do aludido Fundo para a conta de titularidade do Sr. Mariolino Siqueira de Oliveira, prefeito à época, bem como para as contas de diversas pessoas físicas e jurídicas, e para a câmara municipal de vereadores, sem que houvesse nos autos quaisquer documentos capazes de legitimar as transferências indicadas pela unidade técnica.
10.	Desta feita, os responsáveis revéis optaram por não aproveitar a oportunidade de defesa para esclarecer ou justificar, mediante documentação idônea e legal, as transferências e/ou recebimentos de recursos do Fundeb, os quais se mostram desatrelados das ações de manutenção e desenvolvimento da educação básica. 
11.	Em razão da divergência suscitada pelo Parquet quanto ao encaminhamento sugerido pela unidade técnica, destaco, dentre os revéis, a Câmara de Vereadores do Município de Santa Isabel do Rio Negro/AM, que, igualmente aos demais responsáveis, beneficiou-se irregularmente dos recursos do Fundeb, quando tais valores deveriam ser aplicados exclusivamente na destinação prevista no art. 21 da então vigente Lei 11.494/2007, atualmente regulamentada nos arts. 25 a 29 da Lei 14.113/2020, nova lei do Fundeb.
12.	 Entretanto, a Câmara de Vereadores não possui personalidade jurídica de modo a legitimá-la como parte em demandas de cunho patrimonial. Nesse sentido, eis o enunciado da Súmula de Jurisprudência 525 do Superior Tribunal de Justiça e a ementa de precedente do aludido órgão:
	Súmula 525 - STJ
"A Câmara de Vereadores não possui personalidade jurídica, apenas personalidade judiciária, somente podendo demandar em juízo para defender os seus direitos institucionais." 
Recurso Especial 1.1.164.017-PI (2009/0213764-4, relator Ministro Castro Meira) 
"EMENTA. Processual civil. Contribuição previdenciária incidente sobre a remuneração paga a vereadores. Ação ordinária inibitória de cobrança proposta contra a União e o INSS. Ilegitimidade ativa da Câmara de Vereadores.
1. A Câmara de Vereadores não possui personalidade jurídica, mas apenas personalidade judiciária, de modo que somente pode demandar em juízo para defender os seus direitos institucionais, entendidos esses como sendo os relacionados ao funcionamento, autonomia e independência do órgão.
2. Para se aferir a legitimação ativa dos órgãos legislativos, é necessário qualificar a pretensão em análise para se concluir se está ou não, relacionada a interesses e prerrogativas institucionais. 
	(...) 
4. Não se trata, portanto, de defesa de prerrogativa constitucional, mas de pretensão de cunho patrimonial. 
	5. Recurso especial provido."
13.	Assim, considerando a ilegitimidade passiva da Câmara de Vereadores do Município de Santa Isabel do Rio Negro/AM, cabe excluí-la do rol de responsáveis desta TCE. 
14.	A responsabilidade pelo débito, no valor de R$ 136.000,00, transferido indevidamente à Câmara de Vereadores, é do ex-Prefeito, Sr. Mariolino Siqueira de Oliveira, que poderá, se assim o desejar, acionar regressivamente o Município de Santa Isabel do Rio Negro/AM na tentativa de reaver o referido valor.
15.	Anoto, porém que, dado o avançado estágio desta Tomada de Contas Especial, e considerando que a solidariedade configura benefício legalmente instituído em favor do credor, conforme os seguintes enunciados colhidos da jurisprudência selecionada do TCU, considero inoportuno retornar o processo à fase de citação para arrolar o ente municipal solidariamente ao aludido responsável:
	Acórdão 6833/2021-TCU-Segunda Câmara, relator Ministro Aroldo Cedraz
"Nos processos de controle externo, a solidariedade passiva é benefício do Estado-autor, a quem, na condição de credor, é facultado exigir de um ou de todos os devedores a integralidade da dívida. Logo, o litisconsórcio necessário não configura direito subjetivo do responsável citado, não havendo que se falar em prejuízo processual e aos interesses do recorrente por ele permanecer isoladamente do polo passivo do processo." 
Acórdão 1337/2017-TCU-Plenário, relatora Ministra Ana Arraes
"Não há necessidade de chamamento, no processo de controle externo, de todos os corresponsáveis por débito perante o erário, uma vez que o instituo da solidariedade passiva é benefício conferido pelo legislador ordinário ao credor, que pode exigir de um ou de alguns dos devedores o pagamento da integralidade da dívida."
16.	Dessa forma, considerando o disposto no art. 12, § 3º, da Lei 8.443/1992, os demais responsáveis que não atenderam à citação devem ser considerados revéis, para todos os efeitos, dando-se prosseguimento ao processo.
17.	Como anotado alhures, somente a empresa individual Raimundo Quirino Calixto - ME ofereceu defesa ao TCU, com a alegação de que os valores recebidos se referem à alienação de imóvel de propriedade do responsável ao Município de Santa Isabel do Rio Negro/AM, para a construção na localidade de um polo residencial para os estudantes do município.
18.	Em complemento à alegação principal, a empresa responsável informou a observância dos trâmites legais pertinentes à venda do imóvel, a boa-fé do vendedor, ao qual não compete avaliar a finalidade, o motivo e a origem dos recursos envolvidos no negócio, e a existência de instrumento particular de compra e venda do imóvel (peça 50) .
19.	 A alegada alienação do imóvel de propriedade da firma individual Raimundo Quirino Calixto - ME para o Município de Santa Isabel do Rio Negro/AM não restou devidamente comprovada pelo responsável, haja vista a fragilidade da documentação juntada aos autos com esse propósito. 
20.	 De fato, a empresa individual não apresentou cópia da escritura pública de compra e venda de imóvel, devidamente registrada no cartório de registro de imóveis, segundo disposição dos arts. 108 e 1245 do Código Civil Brasileiro, tampouco mencionou eventual procedimento administrativo sobre a aquisição do bem imóvel conduzido pelo Município, nem trouxe aos autos qualquer prova robusta da efetiva concretização do negócio da alienação imobiliária.
21.	O único documento apresentado refere-se à cópia de um contrato particular de compra e venda de imóvel assinado, em 23/4/2014, pelo Sr. Raimundo Quirino Calixto e pelo então prefeito Sr. Mariolino Siqueira de Oliveira (peça 51) , de apenas três cláusulas que cuidam do objeto contratual, do valor e das condições de pagamento, e da definição de foro. 
22.	Porém, essa cópia de contrato não está registrada em cartório, não tem assinatura de testemunhas, e estabelece valor e forma de pagamento distintos dos efetivamente realizados. O contrato estabeleceu R$ 100.000,00 à vista e R$ 80.000,00 divididos em duas parcelas de igual valor, porém o rastreamento das contas evidenciou transferências a favor da empresa individual no montante de R$ 159.720,00, com valores creditados antes mesmo da data de assinatura do contrato, como é o caso das parcelas de R$ 14.490,00, em 8/1/2014, e R$ 27.000,00, de 21/2/2014. 
23.	Além disso, nesse documento consta que o imóvel objeto da alienação localiza-se no Município de São Gabriel da Cachoeira/AM, e não em Santa Isabel do Rio Negro/AM, distante um do outro em cerca de duzentos quilômetros. Tal fato chama atenção porque, em tese, não há justificativa para que o ente municipal aplique os recursos do Fundeb além de seus limites geográficos.
24.	 No mais, ainda que a empresa individual não esteja obrigada a averiguar a finalidade e a origem dos recursos envolvidos na referida alienação imobiliária, de modo a compatibilizá-las com as disposições da Lei do Fundeb, se ao menos pudesse comprovar com documentação hábil a venda do imóvel ao ente municipal, em tese, poderia justificar o recebimento dos valores e afastar a sua responsabilidade pelo dano causado ao Fundeb municipal. Na hipótese, a responsabilidade recairia somente no ex-gestor municipal que autorizou indevidamente as transferências de recursos em benefício de terceiro para finalidade distinta das ações contempladas pelo Fundeb. 
25.	Entretanto, considerando que no presente caso a alienação do imóvel ao ente municipal não restou devidamente comprovada, cabe acolher a proposta uníssona constante dos pareceres exarados nestes autos que apontam para a irregularidade das contas da empresa individual Raimundo Quirino Calixto - ME, com a condenação solidária com o ex-Prefeito Sr. Mariolino Siqueira de Oliveira ao pagamento do débito apurado, e a imposição individual da multa prevista no art. 57 da Lei 8.443/1992. 
26.	Por fim, nos termos fixados no Acórdão 1441/2016-TCU-Plenário (relator Min. Benjamin Zymler e redator Min. Walton Alencar Rodrigues) , registro a inocorrência da prescrição da pretensão punitiva do TCU no presente caso, podendo ser aplicada multa aos responsáveis, segundo a proposta de encaminhamento formulada pela unidade técnica. 
27.	Isso porque as irregularidades constatadas ocorreram nos exercícios de 2013 e 2014 e o ato que ordenou a citação dos responsáveis se deu em 26/5/2020, por meio do Acórdão 5712/2020-TCU-Segunda Câmara (de minha relatoria) , não havendo transcorrido o prazo geral de prescrição de dez anos indicado no art. 205 do Código Civil. Também não verifica o transcurso de prazo prescricional decenal com o recomeço da contagem temporal a partir da data em que foi ordenada a citação (27/5/2020) até o presente dia, segundo dispõe o subitem 9.1.4 do citado Acórdão 1441/2016-TCU-Plenário.
	Ante o exposto, voto por que seja adotada a deliberação que ora submeto a este Colegiado.
T.C.U., Sala das Sessões, em 23 de novembro de 2021.
MARCOS BEMQUERER COSTA
Relator